【裁判字號】    97,重上,31
【裁判日期】    970923
【裁判案由】    損害賠償等
【裁判全文】
臺灣高等法院高雄分院民事判決          97年度重上字第31號
上  訴  人  甲○○
訴訟代理人  吳文豊律師
被上訴人    丙○○
訴訟代理人  許乃丹律師
複代理人    吳幸怡律師
上列當事人間請求損害賠償等事件，上訴人對於民國97年3 月31
日臺灣高雄地方法院95年度重訴字第403 號第一審判決提起上訴
，本院於97年9 月9 日言詞辯論終結，判決如下：
    主      文
上訴駁回。
第二審訴訟費用由上訴人負擔。
    事實及理由
一、被上訴人主張：伊於民國40年6 月間經養母李周幼收養，嗣
    李周幼於94年3 月6 日死亡，伊為其繼承人。李周幼生前曾
    與上訴人同居長達二、三十年。上訴人與李周幼同居期間，
    自88年間起多次利用李周幼生病住院之機會，未經李周幼同
    意盜用李周幼之印章，盜領李周幼存款，於李周幼出院後，
    察覺追討，上訴人只好再將金額轉回李周幼帳戶內，但未全
    數轉入；又於李周幼死亡後，上訴人仍盜蓋李周幼印章盜領
    存款，其詳如下：(一)88年7 月間，上訴人盜用李周幼印章，
    將李周幼存於第一商業銀行股份有限公司楠梓分行（下稱第
    一銀行楠梓分行）帳號00000000000 號帳戶（下稱李周幼帳
    戶）內存款新台幣（以下同）1,500 萬元，轉入上訴人設於
    同一銀行帳號00000000000 號帳戶（以下簡稱甲○○帳戶）
    內，嗣李周幼出院後察覺追討，上訴人始將1,500 萬元再轉
    回李周幼帳戶。(二)89年7 月21日，上訴人又以上述方式，逕
    向第一銀行楠梓分行將李周幼帳戶中之定期存款2,500 萬元
    解約，同日並將該2,500 萬元款項直接存入上訴人定期存款
    帳戶中，嗣遭李周幼發現後要求返還，適上訴人另一筆土地
    徵收補助款共計2,997 萬元於89年9 月14日核撥，該款先存
    入上訴人自己定期存款帳戶中，上訴人即於同年9 月25日將
    其中1,000 萬元存入李周幼定期存款帳戶中，充為返還款項
    之一部分；89年11月30日上訴人又應李周幼之要求，開立20
    0 萬元本票交付於伊作為返還盜領款項之一部分。(三)93年6
    月間，上訴人第3 次以上述方式，於93年6 月18日將李周幼
    定存之1,000 萬元解約後，存入上訴人活儲帳戶中。嗣李周
    幼出院後察覺追討，上訴人卻僅將其中700 萬元轉回李周幼
    帳戶內，其餘300 萬元仍拒不返還。(四)嗣上訴人明知李周幼
    已於94年3 月6 日死亡，竟仍於同年3 月7 日持李周幼印章
    及相關資料至第一銀行楠梓分行，並將李周幼存放於該銀行
    之定期存款799 萬9,268 元辦理中途解約後，連同李周幼帳
    戶內原有存款，共計840 萬4,000 元以轉帳方式，轉入上訴
    人甲○○帳戶內。是上訴人之行為顯已不法侵害伊之繼承權
    及因繼承所得之財產上權利，爰依侵權行為及不當得利之法
    律關係，訴請上訴人應返還8,404,000 元予被上訴人及其他
    公同共有人李萬土，及自94年3 月7 日起至清償日止，按週
    年利率5%計算之利息等情。原審為被上訴人勝訴之判決。其
    答辯聲明：上訴駁回。
二、上訴人則以：李周幼於30餘年前，與伊情投意合，共賦同居
    。伊結識李周幼前，已頗有積蓄，嗣兩人同居後，李周幼乃
    要求伊將所有之部分銀行存款轉至其名下，伊為節稅起見，
    於徵得李周幼同意後，將伊所有之部分存款以李周幼名義存
    入第一銀行楠梓分行。惟李周幼名義之各種存款，實際上均
    係伊所有，其存提款均由伊親赴第一銀行楠梓分行處理，且
    李周幼帳戶之存摺及印章，亦均由伊保管持有，李周幼則概
    括授權伊製作其名義之存、提款單，故伊僅係借用李周幼名
    義開戶，在李周幼死亡後，依李周幼生前概括授權，製作提
    款單，將借用其名義存放之存款轉回伊之帳戶內，既非侵權
    行為，亦無不當得利等語，資為抗辯。其上訴聲明：(一)原判
    決廢棄。(二)被上訴人在第一審之訴及假執行之聲請均駁回。
    (三)第一、二審訴訟費用由被上訴人負擔。
三、兩造不爭執事項：
（一）上訴人曾於89年7 月21日前往第一銀行楠梓分行，以李周
      幼之印章、印文，填具2,500 萬元之取款憑條，將李周幼
      帳戶內存款2,500 萬元匯至上訴人同一銀行帳號00000000
      000 號帳戶。
（二）上訴人曾於93年6 月18日前往第一銀行楠梓分行，以李周
      幼之印章蓋用印文，填具1,000 萬元之取款憑條，將李周
      幼帳戶內存款轉至上訴人同一銀行帳號00000000000 號帳
      戶。
（三）上訴人於李周幼死亡後之隔天即94年3 月7 日，前往第一
      銀行楠梓分行，將李周幼帳戶內之金額及定期存款解約後
      之金額共計840 萬4,000 元轉帳至上訴人帳戶。
（四）被上訴人丙○○係李周幼之合法繼承人。
四、兩造所爭執之事項為：李周幼第一銀行楠梓分行帳戶內之存
    款是否為上訴人所有？經查：
（一）按當事人主張有利於己之事實，就其事實有舉證之責任，
      民事訴訟法第277 條本文定有明文；又「原告於起訴原因
      已有相當之證明，而被告於抗辯事實並無確實證明方法，
      僅以空言爭執者，當然認定其抗辯事實之非真正，而應為
      被告不利益之裁判」、「原告對於自己主張之事實已盡證
      明之責後，被告對其主張，如抗辯其不實並提出反對之主
      張者，則被告對其反對之主張，亦應負證明之責，此為舉
      證責任分擔之原則」（最高法院18年度上字第1679號、第
      2855號判例意旨參照）。上訴人抗辯稱李周幼帳戶內之存
      款均為伊所有，僅係借名存放在李周幼帳戶內云云，則上
      訴人既主張其與李周幼間有借名關係存在，依上開說明，
      上訴人自應就此事實，負舉證責任，若其不能舉證，則應
      認其抗辯無理由。
（二）據上訴人抗辯稱李周幼帳戶內之現金，係其為節稅之用，
      而轉入李周幼帳戶內，資金來源主要係伊擔任乩童及土地
      遭政府徵收所獲之補償云云。然查，依原審向第一銀行楠
      梓分行調閱上訴人及李周幼於該銀行帳戶自開戶迄94年4
      月為止之交易往來明細，觀之李周幼上開帳戶，82年12月
      有存入280 餘萬元、83年至87年，每月亦至少會有存入數
      10萬元現款，此有第一商業銀行楠梓分行96年9 月11日（
      96）一楠字第310 號函及所附交易往來明細資料（見原審
      卷(一)第229 頁至第240 頁），而上訴人亦自承其獲土地徵
      收補償係於89年5 月間，準此，89年5 月前，李周幼帳戶
      內自不可能會存有上訴人因土地徵收所獲之補償金。是依
      上開資料，李周幼帳戶自82年至87年止，每年存款餘額均
      為近百萬元或高達數百萬元，且依上開交易往來明細，李
      周幼存入之現金，並非由上訴人轉匯，是上訴人辯稱李周
      幼帳戶內之現金均為其所有云云，尚難採信。
（三）次查，證人顏維敏及林王阿錦均證稱：李周幼與上訴人分
      別在廟裡（即宇宙無極天地保神宮）擔任桌頭及乩童，信
      徒來廟裡問事情，若有付錢，大都先由李周幼負責收取，
      然李周幼及上訴人如何處理信徒的錢，渠等並不清楚等語
      。據於保神宮擔任會計之證人顏維敏證稱：「（法官問：
      李周幼有無在神壇幫忙？）她在作桌頭，至於她有無領錢
      我不知道。因為都是她的先生甲○○在負責」、「（法官
      問：請廟裡乩童問事情的費用，是何人收走？）錢都是李
      周幼收走，至於她收走之後，是否有交給上訴人或是其他
      人，我就不清楚」、「（被上訴人訴訟代理人問：信徒問
      事情的錢是否就是交給李周幼？）是的」等語（見原審卷
      (二)第21頁至第22頁）。又據於保神宮作義工之證人林王阿
      錦證稱：「（法官問：神壇負責人？）上訴人」、「（法
      官問：李周幼工作性質？）信徒問事情時，她負責寫字就
      是俗稱的桌頭」、「（法官問：李周幼做桌頭是否有薪資
      ？）不清楚」、「（法官問：問事情時信徒給的錢是要給
      廟或是桌頭或是乩童？）不一定信徒都會給錢，若是有給
      錢，信徒的錢是要給誰，我不知道」、「（被上訴人訴訟
      代理人問：問事情的人都將錢給誰？）我看到的時候都是
      交給李周幼」、「（被上訴人訴訟代理人問：李周幼收到
      信徒的錢如何處理？是否知道？）不知道」等語（見原審
      卷(二)第23頁至第24頁）。則綜合依證人顏維敏及林王阿錦
      之證詞，均無法證明信徒交付錢予李周幼後，李周幼與上
      訴人間究係如何分配上開款項，是依渠等之證詞，尚無法
      證明李周幼帳戶內之現金為上訴人所有，自難僅以證人顏
      維敏及林王阿錦之證詞為上訴人有利之認定。另證人顏維
      敏亦證稱：「（法官問：你何時於甲○○的神壇任職？）
      我只是去幫忙而已，約有20年了。我的工作是在廟裡在熱
      鬧時負責會計，平時就沒有。有收入就有支出，我會1 年
      1 次列出明細表。收入部份存入郵局，因為郵局不可以用
      廟的名義，只能用私人的名義，所以暫時以我的名義存廟
      的錢」等語（見原審卷(二)第21頁）。是依證人顏維敏之上
      述證詞，廟內之收入係證人顏維敏以其自己之名義存放在
      郵局，若證人顏維敏之證詞為真，則廟內之收入自不可能
      存放在上訴人或李周幼之個人帳戶內，參以李周幼帳戶於
      87年前，並無上訴人轉匯之款項，益徵李周幼帳戶內之現
      金，應為李周幼個人所得無訛。又證人即李周幼之妹妹戊
      ○○○證稱李周幼並未對伊講到錢的事情，或第一銀行有
      存錢的事，當亦無從知悉李周幼帳戶內存款為何。
      另上訴人聲請傳訊證人韓武榮、陳高惠、蔡美香、吳陳如
      寶、林陳如玉及楊靖達等人，欲證明廟內有捐款及讓信徒
      問事收費等情（見原審卷(二)第34～35頁、本院卷第32～34
      頁））。然查廟內有捐款及讓信徒收費問事等情，為兩造
      所不爭執，而上訴人欲傳訊之上開證人，既非廟內之工作
      人員，亦未負責廟內會計帳務事宜，是渠等並無法得知上
      訴人與李周幼之間資金往來關係為何？更無從知悉李周幼
      帳戶內之現金究為何人所有，自無予以傳訊之必要，附此
      敘明。
（四）上訴人又以證人葉再仁於檢察官偵訊時證稱：伊曾於第一
      銀行楠梓分行任職，任職期間上訴人到銀行辦理提、存款
      大都由其負責接洽，且李周幼帳戶的定存、存摺及印章都
      是上訴人拿至銀行辦理，而李周幼在銀行開戶後，銀行款
      項之進出大部分都是由上訴人在處理，李周幼很少到銀行
      等語，而主張李周幼在第一銀行楠梓分行帳戶內存款確為
      伊所有云云，並提出臺灣高雄地方法院檢察署檢察官95年
      度偵字第23072 號不起訴處分書為證（見原審卷(一)第69～
      72頁）。惟查，上訴人涉嫌偽造文書等案件，於被上訴人
      聲請再議後經台灣高等法院高雄分院檢察署發回續行偵查
      ，並經高雄地檢署檢察官以96年度偵續字第145 號對上訴
      人提起公訴，認上訴人有以偽填李周幼名義之取款憑條盜
      領李周幼帳戶內840 萬4,000 元現金之不法行為等情，有
      高雄高分檢檢察長命令、高雄地檢署檢察官96年度偵續字
      第145 號起訴書在卷可稽（見本院卷第51～53、70頁）。
      是自難以上述不起訴處分書中關於證人葉再仁之證詞，即
      認李周幼帳戶內之現金確為上訴人所有無訛，先予敘明。
      而證人葉再仁證稱：「（法官問：上訴人在一銀楠梓分行
      存款、領款相關事宜是否清楚？）我於61年就到楠梓分行
      工作，雖然有調到新興分行2 、3 次，但是時間不常，因
      為上訴人不識字，又與我比較熟，都會請我幫他處理領款
      、存款的事情。定存也是存款部分」、「（他去做存、領
      款都是1 個人去的？）大部分都是他1 個人去。偶而才會
      由李周幼陪同他去」、「（上訴人領款存款時，是否告訴
      你這些錢的來源？）不會，我們也不會去問來源。上訴人
      有時候會將他戶頭的錢領出來存入李周幼的戶頭，或者有
      時候將李周幼戶頭的錢領出來存入上訴人戶頭。這2 個戶
      頭的錢時常互有往來。這樣的戶頭往來都是上訴人在處理
      ，在我的印象中沒有李周幼來處理過這樣的事情。至於他
      們為何要這樣資金往來，我不清楚，也不會問上訴人」等
      語（見原審卷(二)第25頁）。是依證人葉再仁上述證詞，足
      見上訴人與李周幼帳戶互有資金往來，且上訴人有時會單
      獨來辦理李周幼帳存提款事宜，然證人葉再仁亦證稱李周
      幼曾與上訴人共同至銀行處理存提款事務。衡情，上訴人
      自承自民國60幾年時起即與李周幼相識，因雙方情投意合
      而同居生活，既然上訴人與李周幼共同生活，且感情和睦
      ，又共同經營廟內事務，則由上訴人負責替李周幼處理存
      、提款事宜，尚屬合理，自難以上訴人有代李周幼處理李
      周幼帳戶之存、提款之舉，即認李周幼帳戶內之存款均係
      上訴人所有。參以證人葉再仁在原審及證人即上開銀行職
      員丁○○在本院分別證稱伊等對於李周幼帳戶內之存款係
      何人所有，並不知情等語，顯然銀行職員雖曾辦理上訴人
      及李周幼之帳戶存提款事宜，但如證人丁○○所證「客戶
      不會告訴我們帳戶資金的訊息」之語，則證人葉再仁及丁
      ○○之證言，並無法證明李周幼帳戶內之存款即屬上訴人
      所有。上訴人僅憑李周幼帳戶係由其負責至銀行處理而抗
      辯帳戶內現金為其所有云云，尚無可採。
（五）上訴人另以：依常情定期存款一定要本人始能辦理解約，
      既然伊能成功辦理4 次李周幼帳戶之定期款單解約，表示
      李周幼帳戶確是由伊負責使用，第一銀行楠梓分行行員才
      會同意讓非帳戶名義人之伊來辦理解約等語置辯。但查，
      據證人葉再仁證稱：「（上訴人訴訟代理人問：一般而言
      ，定存解約的作業是否要本人親自去辦理？）不用，只要
      存摺、印鑑，印鑑與留存印鑑章相符就可以辦理解約」、
      「（上訴人訴訟代理人問：是否會詢問本人確定要辦解約
      ？）如果金額比較大筆，道義上我們會問。但是沒有規定
      我們一定要問本人是否有同意解約」等語（見原審卷(二)第
      27頁）。另據證人即第一銀行楠梓分行職員乙○○證稱：
      「（被上訴人訴訟代理人問：銀行辦理定存未到期解約，
      是否需要本人親自到場辦理？）沒有規定一定要本人，只
      要有印章、存摺就可以辦理了」等語（見本院卷第100 頁
      ）。是依證人葉再仁及乙○○之證言，定期存款解約並非
      限定於本人始能辦理，亦可委託他人辦理，且第一銀行楠
      梓分行亦無向本人確認是否解約之規定。是縱上訴人分別
      於88年、93年及94年間，成功辦理4 次李周幼帳戶之定期
      存單解約，僅能證明係由上訴人代辦解約手續而已，實無
      法以此證明李周幼帳戶內之現金確係上訴人所有，是上訴
      人上開所辯，尚屬無據。
（六）另上訴人以臺灣高雄地方法院檢察署95年度偵字第23072
      號不起訴處分書已認定「李周幼在第一銀行楠梓分行帳戶
      內之存款及以李周幼名義所購買之存單是甲○○所有，其
      所有權乃屬尤由奎興」，資為其所辯李周幼帳戶存款為其
      所有之證明云云；然查該不起訴處分案件經告訴人聲請再
      議後以發交原地檢署檢察官重新偵查後以96年度偵續字第
      145 號案提起公訴，分別有上開不起訴處分書及起訴書影
      本可稽（見本院卷第43、70頁），上訴人以該不起訴處分
      書資為其所為抗辯之證明，尚無可取。至上訴人所提「甲
      ○○名下財產分配表」乃甲○○財產分配之事，與李周幼
      之財產無關，不足為其有利認定。
五、綜據上述，依上訴人所提之各項證據，均無法證明其主張李
    周幼帳戶內之現金為其所有，僅係其信託寄放在李周幼帳戶
    內等情為真實，則被上訴人主張上訴人於94年3 月7 日擅將
    上開李周幼帳戶內之現金840 萬4,000 元轉入上訴人自己帳
    戶，係侵害李周幼際人之繼承權，即侵害被上訴人與另繼承
    人李萬土之繼承權等情，堪予信實。從而，被上訴人依侵權
    行為之法律關係，訴請上訴人應賠償伊與其他共有人李萬土
    840 萬4,000 元及自損害發生日即94年3 月7 日起至清償日
    止按週年利率5%計算之利息，洵屬有據，應予准許。是則原
    審判命上訴人如數給付，於法並無違誤。上訴意旨指摘原判
    決不當，求予廢棄改判，為無理由，應予駁回其上訴。
六、據上論結，本件上訴為無理由，依民事訴訟法第449 條第1
    項、第78條，判決如主文。
中    華    民    國    97    年    9     月    23    日
                            民事第一庭
                                審判長法官  黃金石
                                法      官  李炫德
                                法      官  林健彥
以上正本證明與原本無異。
如對本判決上訴，須於判決送達後20日內向本院提出上訴狀，其
未表明上訴理由者，應於上訴後20日內向本院提出上訴理由書（
均須按他造當事人之人數附繕本）。上訴時應提出委任律師或具
有律師資格之人之委任狀，並依附註條文規定辦理。
中    華    民    國    97    年    9     月    23    日
                                書  記  官  魏文常
附註：
民事訴訟法第466 條之1 ：
對於第二審判決上訴，上訴人應委任律師為訴訟代理人，但上訴
人或其法定代理人具有律師資格者，不在此限。
上訴人之配偶、三親等內之血親、二親等內之姻親，或上訴人為
法人、中央或地方機關時，其所屬專任人員具有律師資格並經法
院認適當者，亦得為第三審訴訟代理人。
第1 項但書及第2 項情形，應於提起上訴或委任時釋明之。


司法院資訊處製作；財團法人民間司法改革基金會備份。
